【裁判字號】    89,訴,1592
【裁判日期】    890815
【裁判案由】    債務人異議之訴
【裁判全文】
臺灣高雄地方法院民事判決  八十九年度訴字第一五九二號
    原      告  甲○○
    訴訟代理人  蘇吉雄  律師
    訴訟代理人  陳雅娟  律師
    被      告  高雄縣旗山鎮公所
    法定代理人  乙○○
    訴訟代理人  樓嘉君律師
    訴訟代理人  蔡鴻杰律師
    訴訟代理人  林敏澤律師
右當事人間請求債務人異議之訴事件，本院判決如左：
    主      文
    事      實
一、查坐落高雄縣旗山鎮○○段五二九－一號土地於日據時代原係林和順（即原告甲
    ○○之夫郭秋宏之外曾祖父）所有，並於其上建屋居住，後以「管理」為原因，
    移轉登記為其子林意名義，詎於日本明治四十三年五月十九日以「受寄附」為原
    因為日本政府徵收，嗣台灣光復後，該筆土地並未回復登記為林意之繼承人所有
    而逕納編為國有土地，後又因實施都市平均地權相關措施再由上開五二九－一號
    土地分割出同段五二九－廿六號土地（以下簡稱訟爭土地），並以財政部國有財
    產局為管理機關。原告甲○○之先祖自日據時代即居住於該訟爭土地上之建物，
    俟傳至原告及其夫郭秋宏時，伊二人始於台灣光復後之民國卅九年二月六日設籍
    為門牌號碼高雄縣旗山鎮○○里○○街四十五號，嗣於民國五十九年七月一日調
    整為同上街四十三號迄今。
二、財政部國有財產局台灣南區辦事處（以下簡稱國產局南區辦事處）基於原告長久
    居住於訟爭土地上房屋之事實，依台灣省省有財產管理規則第七十五條第三十七
    條第一項第二、四款「非公用不動產，在民國五十九年三月廿七日前被占建房屋
    ，如不妨礙都市計畫，追收占用期間使用補償金後，予以出租」之規定於八十四
    年四月八日以第八四００六九五八號函（附件一）通知原告倘訟爭土地地上建物
    確係於五十九年三月廿七日前建築完成，可檢附於上述時間前建築之證明文件，
    向國產局南區辦事處申辦承租訟爭土地手續，原告隨即於八十四年四月廿二日以
    陳情書一件並檢附相關之證明文件申辦承租訟爭土地手續。詎被告為達成其能於
    訟爭土地上興建職務宿舍之目的，竟利用高雄縣稅捐稽徵處旗山分處房屋稅籍登
    記表暨房屋稅計課紀錄表誤載納稅義務人為旗山鎮公所（按原告甲○○之夫郭秋
    宏自民國四十九年一月一日起至五十七年二月廿九日為止擔任高雄縣旗山鎮鎮長
    ，因長年在訟爭土地上房屋居住，致使接任鎮長之林季容誤認訟爭土地上房屋係
    該公所鎮長公館，而向高雄縣稅捐稽徵處旗山分處辦理訟爭土地上房屋稅籍登記
    申報訟爭土地上房屋納稅義務人為被告旗山鎮公所名義，並聲請自五十七年一月
    起課稅捐。繼於六十年八月一日向高雄縣政府呈報訟爭土地上房屋為被告旗山鎮
    公所主管專用宿舍。）而主張訟爭土地上房屋為其所有，並據以聲請撥用訟爭土
    地，使台灣省政府及行政院均誤以為訟爭土地上房屋為旗山鎮公所有，而核准被
    告撥用訟爭土地之申請，國產局南區辦事處遂於八十四年九月十二日以台財產南
    三字第八四０二０二八四號函（附件二）復原告「：：：該地業奉行政院於八十
    四年八月十六日核准由旗山鎮公所辦理撥用，所請承租乙節，無法辦理」等語，
    拒絕原告之申請承租訟爭土地，並於八十四年八月廿六日向土地登記機關變更管
    理機關為被告。
三、被告於違法取得對訟爭土地之管理權後，竟基於該違法取得之訟爭土地管理權訴
    請原告交還土地，另方面，原告亦訴請確認原告對訟爭土地上房屋所有權存在以
    圖日後申請國產局南區辦事處層報行政院撤銷被告撥用訟爭土地之許可。兩造間
    交還土地訴訟事件歷經鈞院八十四年度訴字第二三０一號、台灣高等法院高雄分
    院八十六年度重上字第七六號及最高法院八十八年度台上字第一八六八號民事判
    決（附件三、四、五）原告敗訴確定在案，被告乃執上開兩造間交還土地勝訴確
    定判決為執行名義聲請鈞院以八十七年度執字第四八六九號實施強制執行程序（
    附件六），惟隨後兩造間確認房屋所有權存在訴訟事件亦經鈞院八十五年度訴字
    第一八九九號及臺灣高等法院高雄分院八十八年度重上更(一)字第六五號民事判決
    （附件七、八）原告勝訴確定，原告依據業經法院認定訟爭土地上房屋確屬原告
    所有之事實，再於八十九年五月十日向國產局南區辦事處主張被告取得訟爭土地
    管理權確係違法且已失去所附麗，同時申請國產局南區辦事處層報行政院撤銷准
    許被告撥用訟爭土地之許可並依八十九年一月十二日增訂公布之國有財產法第五
    十二條之二將訟爭土地讓售原告（附件九），國產局南區辦事處嗣於八十九年五
    月廿九日台財產南處第八九０００一三八九四號函（附件十）通知被告陳報撤銷
    訟爭土地撥用並將之移交國產局南區辦事處接管。
四、綜上所述，被告就訟爭土地既已喪失管理權限，則原告就前開鈞院八十七年執字
    第四八六九號兩造間交還土地強制執行事件顯有於執行名義成立後有消滅或妨礙
    原告請求之事由發生，被告自得依強制執行法第十四條第一項之規定於該件交還
    土地強制執行事件強制執行程序終結前對被告提起本件執行異議之訴。
五、本件執行異議之訴之裁判，係以原告申請國產局南區辦事處層報行政院撤銷被告
    撥用訟爭土地許可及國產局南區辦事處是否准許原告申請讓售訟爭土地之結果為
    依據，
六、附件：
  1.財政部國有財產局台灣南區辦事處八十四年四月八日第八四００六九五八號函影
    本。
  2.財政部國有財產局台灣南區辦事處八十四年九月十二日台財產南三字第八四０二
    ０二八四號函影本。
  3.鈞院八十四年度訴字第二三０一號民事判決影本。
  4.台灣高等法院高雄分院八十六年度重上字第七六號民事判決影本。
  5.最高法院八十八年度台上字第一八六八號民事判決影本。
  6.鈞院八十九年二月廿三日八十九高貴民嘉八十七年度執字第四八六九號函影本。
  7.鈞院八十五年度訴字第一八九九號民事判決影本。
  8.台灣高等法院高雄分院八十八年度重上更(一)字第六五號民事判決影本。
  9.申請書影本。
  10.財政部國有財產局台灣南區辦事處八十九年五月廿九日台財產南處第八九０００
    一三八九四號函影本。
  11.委任狀。
一、檢附土地登記簿謄本一件。
二、被告對訟爭土地管理權之取得係因被告以訟爭土地上之房屋為其既有職務宿舍為
    由，報奉行政院核准撥用，現訟爭土地上之房屋既經另案判決確定為原告所有，
    該訴訟固以管理人旗山鎮公所為被告，然確定判決之效力仍及於所有權人即中華
    民國。準此，不論被告對訟爭土地管理權之取得是否合法，依國有財產法第五十
    二條之二之規定，原告既得向財產部國有財產局請求依法讓售訟爭土地，依該法
    規定之內容觀之，國有財產局審核使用人提出占用之相關證明文件後，認符合該
    條規定之要件者，國有財產局即應核准，本件原告既經確定判決認定自民國三十
    五年十二月以前已經居住於訟爭土地上，依法原告對國有財產局之強制執行既有
    法定讓售請求權以為對抗，應屬強制執行法第十四條所謂「妨礙」債權人請求之
    事由存在。
一、按「執行名義成立後，如有消滅或妨礙債權人請求之事由發生，債務人得於強制
    執行程序終結前，向執行法院對債權人提起異議之訴」強制執行法第十四條第一
    項前段，固定有明文，惟有關系爭土地管理權不存在之訴訟，原告業經最高法院
    以八十八年台上字第一五０一號民事裁定判決原告上訴駁回確定在案（證一）及
    臺灣高等法院高雄分院八十六年上字第三六二號民事判決敗訴在案（證二）、臺
    灣高雄地方法院八十五年訴字第一八九九號民事判決敗訴在案（證三），原告並
    無任何阻止消滅顯乃利用司法程序，以供擔保，拖延強制程序之執行而已。
二、另有關臺灣高等法院高雄分院八十八年上更(一)字第六五號民事判決與本訴字第一
    八九九號民事判決敗訴在案（證三），原告並無任何阻止消滅顯乃利用司法程序
    ，以供擔保，拖延強制程序之執行而已。
三、另有關臺灣高等法院高雄分院八十八年上更(一)字第六五號民事判決與本件無關，
    被告且依法上訴中。
    理      由
中      華      民      國    八十九    年      八      月     十五     日
                                臺灣高雄地方法院民事第六庭
~B法  官  楊智守
右正本證明與原本無異。
如不服本判決，應於送達後廿日內，向本院提出上訴狀。
~B書記官  賴易詮
中      華      民      國    八十九    年      八      月     十五     日


司法院資訊處製作；財團法人民間司法改革基金會備份。
